【裁判字號】    89,訴,675
【裁判日期】    890929
【裁判案由】    所有權移轉登記
【裁判全文】
臺灣嘉義地方法院民事判決  八十九年度訴字第六七五號
    原      告  丙○○
    訴訟代理人  賴坤志律師
    被      告  甲○○      住.
    訴訟代理人  乙○○      住.
右當事人間請求所有權移轉登記事件，本院判決如左：
    主    文
被告應將坐落嘉義縣太保市○○○段春珠小段九二五號田面積０‧三九五七公頃土地
，所有權應有部分三九五七分之一九００即面積０‧一九００公頃移轉登記與原告。
訴訟費用由被告負擔。
    事    實
甲、原告方面：
  一、聲明：如主文所示。
  二、陳述：
  （一）緣坐落嘉義縣太保市○○○段春珠小段九二五號田面積０‧三九五七公頃土
        地（下稱系爭土地）為被告所有，於民國八十八年十一月十六日被告邀同原
        告至龔桂方代書事務所委請辦理系爭土地贈與事宜，被告同意將系爭土地應
        有部分三九五七分之一九００即面積０‧一九００公頃贈與原告，餘面積０
        ‧０九００公頃及０‧一一五七公頃則分別贈與訴外人乙○○與李春榮，惟
        因當時法令無法辦理農地所有權移轉登記，乃由龔桂方代書撰寫證明書，作
        為日後法令修改後，據為辦理土地所有權移轉登記之證明，並經證人李茂盛
        簽名為憑。
  （二）又農業發展條例已於八十九年一月二十六日修正施行，上開農地所有權不得
        移轉登記情形已不存在，嗣經原告與李春茶請求被告履行上開贈與契約，為
        被告僅同意辦理李春茶部分，拒不將原告受贈部分移轉登記與原告，爰依贈
        與契約為如訴之聲明所示之請求。
  三、證據：提出土地登記謄本二份、戶籍謄本、證明書影本各一份，並聲請訊問證人
      李茂盛、龔桂方、李金紡。
乙、被告方面：
  一、聲明：原告之訴駁回。
  二、陳述：被告不識字，雖有在該證明書上按指印，但並無在證明書上簽名，且當
      時代書未將證明書之內容說伊聽，並不知證明書內容為何。又證人李茂盛雖有
      陪同兩造到龔代書處，然該證明書尚未書立內容，李茂盛即先行簽名後離去，
      且李金紡係事後原告取交其簽名，書立該證明書當時，證人李茂盛及李金紡並
      未在場。
    理      由
一、原告起訴主張被告於民國八十八年十一月十六日邀同原告至龔桂方代書事務所辦
    理土地贈與事宜，將其所有坐落嘉義縣太保市○○○段春珠小段九二五號田面積
    ０‧三九五七公頃土地（下稱系爭土地）應有部分三九五七分之一九００即面積
    ０‧一九００公頃贈與原告，餘面積０‧０九００公頃及０‧一一五七公頃則分
    別贈與訴外人乙○○與李春榮，惟因當時法令無法辦理農地所有權移轉登記，乃
    由龔桂方代書撰寫證明書，作為日後農地之法令修改後，據為辦理土地贈與及所
    有權移轉登記之證明，又農業發展條例已於八十九年一月二十六日修正施行，上
    開農地所有權不得移轉登記情形已不存在，嗣經原告請求被告履行上開贈與契約
    ，惟被告置之不理，為此提起本件訴訟，並為如訴之聲明所示之請求等語。被告
    則以伊不識字，雖有在該證明書上按指印，但並無在證明書上簽名，且當時龔桂
    方代書並未口述該證明書之內容，伊不知證明書內容為何。又證人李茂盛雖有陪
    同兩造到龔桂方代書處，然該證明書尚未書立內容，李茂盛及先行簽名後離去，
    而李金紡係事後經原告取交其簽名，於書立該證明書當時，證人李茂盛及李金紡
    並未在場等語，資為抗辯。
二、原告主張被告於八十八年十一月十六日簽立證明書，同意將系爭土地應有部分三
    九五七分之一九００即面積０‧一九００公頃贈與原告，惟因當時法令無法辦理
    農地所有權移轉登記，乃委由龔桂方代書撰寫贈與證明書，作為日後農地之法令
    修改後，據以辦理土地贈與及所有權應有部分移轉登記等情，業據其提出土地登
    記謄本二份及證明書一份，被告對於該證明書之內容並不爭執，且自承該證明書
    上確有立書人即被告甲○○所按之指印等語，然其另以伊不識字，並無在證明書
    上簽名，且當時龔桂方代書並未口述該證明書之內容，伊不知證明書內容為何云
    云。惟查：證人即里長李茂盛於本院審理時到庭結證稱：「我曾帶甲○○及丙○○到代書處，我只知他們因土地問題到代書處要處理，但詳細情形，我不清楚。
    」、「我簽名時，證明書上面還是空白，我因有事先簽名後就離開，我離開當時
    ，證明書上就只有我的簽名。」等語；又證人即被告女兒李金紡到庭證稱：「甲○○有說要把同段春珠小段九二五號土地，計一分九厘給丙○○，做那約定時，
    我沒有在場，是後來我爸爸告訴我的，證明書是代書龔桂芳寫好拿給原告再拿給
    我簽名，因我沒空到事務所，我簽名時，兩造均有在場，甲○○有表示要將土地
    送給丙○○，證明書上甲○○的簽名，是否他本人所簽，我不清楚，我簽名時，
    立書人甲○○的名字已簽好，我問他，他有表示，是要將土地給丙○○。」等語
    甚明；復按證人即書立該證明書之代書龔桂芳亦到庭結證稱：「（卷附該證明書
    是你所寫？）是的，我還沒有寫之前，李茂盛因有事，先簽好名字就離開了，當
    時在場的有丙○○、甲○○、李茂盛、甲○○的大媳婦（丙○○之妻）。」、「
    （何人叫你那麼寫的？）是甲○○叫我那麼寫的，我寫好有念給他聽，聽後沒錯
    他才簽名按指印。」等語綦詳（均見本院八十九年九月二十一日準備程序筆錄）
    。足見兩造為處理系爭土地問題，共同前往龔桂芳代書處委辦贈與事宜，且經代
    書龔桂芳依約書立及口述該證明書，被告同意將系爭土地應有部分之面積０‧一
    九００公頃贈與原告屬實，是被告抗辯其不知該證明書內容為何，不足採信。
三、次按關於禁止農地分割或移轉共有，分別為原土地法第三十條第一項前段規定，
    私有農地所有權之移轉，其承受人以能自耕者為限，並不得移轉為共有；原農業
    發展條例第三十條前段所規定，每宗耕地不得分割或移轉為共有。惟上開土地法
    及農業發展條例規定之每宗耕地不得分割及移轉共有之限制，業於八十九年一月
    二十六修正公布施行，刪除上開禁止規定，並於修正後之農業發展條例第十六條
    前段規定，每宗耕地分割後每人所有面積未達０‧二五公頃者，不得分割。是關
    於農地分割，固應受上開最小面積之限制，惟農地移轉共有則非法令所限制。復
    按以非經登記不得移轉之財產為贈與者，在未為移轉登記前，其贈與不生效力，
    固為民法第四百零七條所明定。惟當事人間對於無償贈與不動產之約定，如已互
    相表示意思一致，依同法第一百五十三條第一項之規定，其契約即為成立，縱未
    具備贈與契約特別生效之要件，要難謂其一般契約之效力亦未發生，債務人自應
    受此契約之拘束，負有移轉登記使生贈與效力之義務，最高法院著有四十一年臺
    上字第一七五號判例可資參照。經查：
（一）本件上開證明書載明：立書人甲○○所有系爭土地，其中李春茶應有面積０‧
      一一五七公頃，其餘０‧二八００公頃分與乙○○、丙○○二人共有，經與建
      地分配結果，乙○○應有面積為０‧０九００公頃、丙○○應有面積為０‧一
      九００公頃，因限於法令無法細分登記，將來本人（即被告）百年後，應依個
      人應有持分登記，不得有任何糾紛等語，有證明書附卷足憑。又被告亦自承於
      民國六十年間，系爭土地即已部分出賣予其妹妹李春茶，直到農地可以移轉分
      割，才移轉登記予李春茶之子陳政焜名下等情（見本院八十九年八月二十八日
      準備程序筆錄），而系爭土地確已於八十九年七月二十八日以買賣為原因，移
      轉應有部分十分之三（約有系爭土地面積０‧一一八七公頃）與陳政焜，並有
      土地登記謄本附卷可稽，顯見該證明書所為關於李春茶部分之約定，業經被告
      依約移轉登記無訛。
（二）次查證人龔桂方代書另證述：因系爭土地是農地無法細分登記，所以內容才如
      此書立，要是建地，兩造就會立即辦理登記等語（見上開準備程序筆錄）。復
      審酌上開證明書已載明系爭土地其餘面積０‧二八００公頃分與乙○○、丙○○二人「共有」甚詳，惟因受限於當時法令規定，故未即辦理所有權應有部分
      之移轉登記，顯見被告有移轉系爭土地前開應有部分與原告，且以前開法令限
      制未解除前，始須待被告百年後，再依上開應有部分辦理移轉登記甚明；復按
      前揭法條說明，上開法令限制既已失效，且揆諸首開判例意旨，本件贈與契約
      業已有效成立，被告自應受此契約之拘束，負有移轉登記使生贈與效力之義務
      。
四、至被告雖抗辯證人李茂盛、李金紡於書立該證明書當時，並未在場乙節，惟兩造
    就贈與系爭土地既確有合意，且經證人龔桂方代書依約定內容書立並口述該證明
    書等情，已詳如上述，本件贈與契約已屬有效成立，前揭證人李茂盛、李金紡當
    時是否親自在場，並不影響該贈與契約之效力，被告此部分之抗辯，顯無理由，
    附此敘明。
五、從而，原告依上開證明書之約定，訴請被告履行本件贈與義務，將其所有嘉義縣
    太保市○○○段春珠小段九二五號田面積０‧三九五七公頃土地，所有權應有部
    分三九五七分之一九００即面積０‧一九００公頃移轉登記與原告，為有理由，
    應予准許。
六、據上論結，本件原告之訴為有理由，依民事訴訟法第七十八條，判決如主文。
中      華      民      國    八十九    年      九      月    二十九    日
~B臺灣嘉義地方法院民事第二庭
~B    法  官  李文輝
右為正本係照原本作成
如對本判決上訴須於判決送達後廿日內向本院提出上訴狀
中      華      民      國    八十九    年      十      月      四      日
~B    書記官  楊福源


司法院資訊處製作；財團法人民間司法改革基金會備份。
